---
title: "2017년 대선 결과 예비분석 (2016년 총선 비례결과 비교)"
author: '@nobody_indepth'
date: '2017-05-11'
output:
  html_document: default
  html_notebook: default
---

```{r setup, include=FALSE}
knitr::opts_chunk$set(echo = FALSE,
                      fig.path='2017_presidential/',
                      fig.width=12, fig.height=8,
                      echo=FALSE, warning=FALSE, message=FALSE)
library(tidyverse)
library(extrafont) # 더 나은 폰트를 위해서
library(ggrepel)

# 한국어폰트를 위해서 어쩔 수 없음.
theme_set(
  theme_bw() + 
    theme(
      plot.title    = element_text(size=20, family="NanumBarunGothicBold"),
      plot.subtitle = element_text(size=15, family="NanumBarunGothic"),
      text          = element_text(size=15, family="NanumBarunGothic")
          )
  
)

당색   <- c("#d62728", "#1f77b4", "#2ca02c", "#bcbd22", "#9467bd", "gray", "white")
지역색 <- c("#1f77b4", "#d62728", "orange", "purple", "#2ca02c") 

## 선거정보 메타 함수 (오래된거여서 mutate같은걸로 안 됨)
regional.classification <- function(x) {
  # 권역정의
  x$권역 <- "제주도/강원도"
  x[which(x$광역 %in% c("경기도", "서울특별시", "인천광역시")),]$권역 <- "수도권"
  x[which(x$광역 %in% c("전라남도", "전라북도", "광주광역시")),]$권역 <- "호남"
  x[which(x$광역 %in% c("경상북도", "경상남도", "부산광역시", "대구광역시", "울산광역시")),]$권역 <- "영남"
  x[which(x$광역 %in% c("충청북도", "충청남도", "대전광역시","세종특별자치시")),]$권역 <- "충청"
  
  return(x)
}
```

# 2016년 총선 비례투표결과와 비교 분석

## (data cleaning) 2016년과 2017년 읍면동 비교

이 부분은 건너뛰어도 되지만 행정동으로써 2016년 4월부터 2017년 5월까지 어떤 변화가 있었는지 확인해볼 수 있다. 대개 행정동명이 변경된 경우 (예: 강원도 영월군 수주면은 무릉도원면으로 변경되었다), 시군구가 바뀐 경우 (고양시 식사동이 덕양구에서 일산동구로 바뀜^[이는 2016년 총선 지역구가 통합되어 일부 행정동이 다른 시군구와 합산집계되어서 생긴 문제] ), 아예 구가 폐지된 경우 (부천시)를 들 수 있다.

가장 직접적인 비교를 위해서 1:1 매칭이 되는 경우 2016년 데이터를 바꾸는 방식을 취할 것이다.

```{r, echo=FALSE}
pres.2017.emd <- read_tsv("../dataset/2017presidential_emd.tsv")
general.2016.emd <- read_tsv("../dataset/2016general_prop_emd.tsv")

# 2016년 4월 총선과 2017년 5월 대선 사이에 읍면동 수준에서 매칭이 되는가?

## 일단 우격다짐으로 광역/시군구/읍면동으로 연결해보자.
비교.총선2016 <- merge(pres.2017.emd, general.2016.emd, by = c("광역", "시군구", "읍면동"), all = TRUE, suffixes = c(".2017", ".2016"))

## 81개 읍면동이 2016년 선거구에는 없다.
nrow(filter(비교.총선2016, is.na(권역)))

## 91개 읍면동이 2017년 선거구에는 없다.
nrow(filter(비교.총선2016, is.na(선거인수.2017)))

## 하나씩 정리해야한다.

### 부천시의 구가 폐지되었다. 따라서 모든 시군구 분류를 부천시로 통합한다.
general.2016.emd[grepl("^부천시", general.2016.emd$시군구),]$시군구 <- "부천시"

### 행정동의 시군구 소속이 바뀌었다. (대개 총선 지역구때문에 개표를 다른 구와 통합해서 한 경우다)
### 식사동: (고양시덕양구 -> 고양시일산동구)
### 일산2동: (고양시일산동구 -> 고양시일산서구)
### 영통2동: (수원시권선구 -> 수원시영통구)
general.2016.emd[general.2016.emd$읍면동 == "식사동",]$시군구 <- "고양시일산동구"
general.2016.emd[general.2016.emd$읍면동 == "일산2동",]$시군구 <- "고양시일산서구"
general.2016.emd[general.2016.emd$읍면동 == "영통2동",]$시군구 <- "수원시영통구"
general.2016.emd[general.2016.emd$읍면동 == "태장동",]$시군구 <- "수원시영통구"
general.2016.emd[general.2016.emd$읍면동 == "율천동",]$시군구 <- "수원시장안구"
general.2016.emd[general.2016.emd$읍면동 == "죽전1동",]$시군구 <- "용인시수지구"
general.2016.emd[general.2016.emd$읍면동 == "죽전2동",]$시군구 <- "용인시수지구"

general.2016.emd[general.2016.emd$읍면동 == "방림1동",]$시군구 <- "남구"
general.2016.emd[general.2016.emd$읍면동 == "방림2동",]$시군구 <- "남구"
general.2016.emd[general.2016.emd$읍면동 == "백운1동",]$시군구 <- "남구"
general.2016.emd[general.2016.emd$읍면동 == "백운2동",]$시군구 <- "남구"
general.2016.emd[general.2016.emd$읍면동 == "사직동" & general.2016.emd$광역 == "광주광역시",]$시군구 <- "남구"
general.2016.emd[general.2016.emd$읍면동 == "양림동" & general.2016.emd$광역 == "광주광역시",]$시군구 <- "남구"


general.2016.emd[general.2016.emd$읍면동 == "금곡동" & general.2016.emd$광역 == "부산광역시",]$시군구 <- "북구"
general.2016.emd[general.2016.emd$읍면동 == "화명제1동" & general.2016.emd$광역 == "부산광역시",]$시군구 <- "북구"
general.2016.emd[general.2016.emd$읍면동 == "화명제2동" & general.2016.emd$광역 == "부산광역시",]$시군구 <- "북구"
general.2016.emd[general.2016.emd$읍면동 == "화명제3동" & general.2016.emd$광역 == "부산광역시",]$시군구 <- "북구"

general.2016.emd[general.2016.emd$읍면동 == "금호1가동",]$시군구 <- "성동구"
general.2016.emd[general.2016.emd$읍면동 == "금호2·3가동",]$시군구 <- "성동구"
general.2016.emd[general.2016.emd$읍면동 == "금호4가동",]$시군구 <- "성동구"
general.2016.emd[general.2016.emd$읍면동 == "옥수동",]$시군구 <- "성동구"

general.2016.emd[general.2016.emd$읍면동 == "인후3동",]$시군구 <- "전주시덕진구"

general.2016.emd[general.2016.emd$읍면동 == "성정1동",]$시군구 <- "천안시서북구"
general.2016.emd[general.2016.emd$읍면동 == "성정2동",]$시군구 <- "천안시서북구"
general.2016.emd[general.2016.emd$읍면동 == "쌍용1동",]$시군구 <- "천안시서북구"
general.2016.emd[general.2016.emd$읍면동 == "쌍용2동",]$시군구 <- "천안시서북구"
general.2016.emd[general.2016.emd$읍면동 == "쌍용3동",]$시군구 <- "천안시서북구"


### 행정동명 변경사항
### 수주면 -> 무릉도원면
### 김포1동 -> 김포본동
### 김포2동 -> 장기본동
### 청북면 -> 청북읍

general.2016.emd[general.2016.emd$읍면동 == "수주면",]$읍면동 <- "무릉도원면"
general.2016.emd[general.2016.emd$읍면동 == "김포1동",]$읍면동 <- "김포본동"
general.2016.emd[general.2016.emd$읍면동 == "김포2동",]$읍면동 <- "장기본동"
general.2016.emd[general.2016.emd$읍면동 == "청북면",]$읍면동 <- "청북읍"
general.2016.emd[general.2016.emd$읍면동 == "인성동",]$읍면동 <- "중앙동"
general.2016.emd[general.2016.emd$읍면동 == "의암동",]$읍면동 <- "의림지동"

### 행정동 통합: 이 경우, 총선 결과의 2개의 row를 합산해서 하나로 만든다.
### 가능2동+가능3동 -> 흥선동
### 상대1동+상대2동 -> 상대동
### 하대1동+하대2동 -> 하대동
### 경상남도 반월동+중앙동 -> 반월중앙동
### 경상남도 석전1동+석전2동 -> 석전동
### 경상남도 마전동+장승포동 -> 장승포동
### 경상남도 성호동+동서동+오동동 -> 오동동

combine.emd <- function(권역, 합동광역, 합동시군구, 새읍면동, 합동) {
    temp.df <- general.2016.emd %>%
      filter(광역 %in% 합동광역, 시군구 %in% 합동시군구, 읍면동 %in% 합동) %>%
      summarize_if(
        .predicate = function(x) is.numeric(x),
        .funs = funs("sum")
      )
      
    temp.df$권역 <- 권역
    temp.df$광역 <- 합동광역
    temp.df$시군구 <- 합동시군구
    temp.df$읍면동 <- 새읍면동
    
    temp.df <- temp.df[,colnames(general.2016.emd)]
    
    return(
      general.2016.emd %>%
      filter(!((광역 %in% 합동광역) & (시군구 %in% 합동시군구) & (읍면동 %in% 합동))) %>%
      rbind(temp.df)
    )

}

### 과거 자료들은 남겨놓자. 어차피 머징할 때 버린다.
general.2016.emd <- combine.emd("수도권", "경기도", "의정부시", "흥선동", c("가능2동", "가능3동"))
general.2016.emd <- combine.emd("영남", "경상남도", "진주시", "상대동", c("상대1동", "상대2동"))
general.2016.emd <- combine.emd("영남", "경상남도", "진주시", "하대동", c("하대1동", "하대2동"))
general.2016.emd <- combine.emd("영남", "경상남도", "창원시마산합포구", "반월중앙동", c("반월동", "중앙동"))
general.2016.emd <- combine.emd("영남", "경상남도", "창원시마산회원구", "석전동", c("석전1동", "석전2동"))
general.2016.emd <- combine.emd("영남", "경상남도", "거제시", "장승포동", c("마전동", "장승포동"))
general.2016.emd <- combine.emd("영남", "경상남도", "창원시마산합포구", "오동동", c("오동동", "성호동", "동서동"))


### 행정동 분동
### 세종특별자치시: 아름동 >> 고운동
### 세종특별자치시: 아름동 >> 종촌동
### 세종특별자치시: 한솔동 >> 보람동
### 인천광역시: 청라2동 >> 청라3동

### 이 경우는 이번 대통령선거의 row를 합산하는 것이 맞지만,
### 아무래도 행정동분동은 대규모 택지개발 등으로 주민구성이 바뀌어서 얼마나 유용한 정보를 줄지 자신없다.

split.emd <- function(분동광역, 분동시군구, 옛읍면동, 분동) {
    temp.df <- pres.2017.emd %>%
      filter(광역 %in% 분동광역, 시군구 %in% 분동시군구, 읍면동 %in% 분동) %>%
      summarize_if(
        .predicate = function(x) is.numeric(x),
        .funs = funs("sum")
      )
      
    temp.df$광역 <- 분동광역
    temp.df$시군구 <- 분동시군구
    temp.df$읍면동 <- 옛읍면동
    temp.df$투표소 <- "소계"
    
    temp.df <- temp.df[,colnames(pres.2017.emd)]
    
    return(
      pres.2017.emd %>%
      filter(!(광역 %in% 분동광역 & 시군구 %in% 분동시군구 & 읍면동 %in% 분동)) %>%
      rbind(temp.df)
    )

}

pres.2017.emd <- split.emd("세종특별자치시", "세종특별자치시", "아름동", c("고운동", "종촌동", "아름동"))
pres.2017.emd <- split.emd("세종특별자치시", "세종특별자치시", "한솔동", c("한솔동", "보람동"))
pres.2017.emd <- split.emd("인천광역시", "서구", "청라2동", c("청라2동", "청라3동"))


## 이제 다시 시도해보자.
비교.총선2016 <- merge(pres.2017.emd, general.2016.emd, by = c("광역", "시군구", "읍면동"), all = TRUE, suffixes = c(".2017", ".2016"))

nrow(비교.총선2016[is.na(비교.총선2016$권역),])
nrow(filter(비교.총선2016, is.na(선거인수.2017)))

```

이렇게 2016년 정보랑 비교가능하게 일치시켰다.

## 선거인수 비교

선거인수를 비교해보면, 대부분의 읍면동들은 2016년과 2017년 사이에 차이가 없지만, 2배 정도 차이가 나는 항목들이 있다. 해당 점들을 살펴보면 사실상 재외투표와 관외사전투표수임을 알 수 있다. 

```{r 총선대비대선-선거인수변화1, echo=FALSE}
ggplot(비교.총선2016, aes(x=선거인수.2016, y=선거인수.2017/선거인수.2016, colour=권역)) +
  geom_point(alpha=0.5) +
  geom_hline(yintercept = 1.0) +
  scale_y_continuous(breaks=c(1.0, 1.5, 2.0, 2.5))

head(비교.총선2016[비교.총선2016$선거인수.2017 / 비교.총선2016$선거인수.2016 > 1.5,c("광역", "시군구", "읍면동", "선거인수.2016", "선거인수.2017")])
```

따라서 재외선거나 관외선거표를 빼고 선거인수를 보면, 일부 읍면동지역에서 아마도 대규모 택지개발사업으로 선거인수가 크게 늘어난 것을 볼 수 있다. 이런 지역은 비교시 별도로 표시해야할 것이다. 더 정확히는 물론 각 읍면동별 전입/전출비율을 확인하는 것인데, 일단 간단히 보자.

```{r 총선대비대선-선거인수변화2, echo=FALSE}
비교.총선2016 %>%
  filter(!grepl("투표$", 읍면동)) %>% # 사전투표를 제외
  ggplot(aes(x=선거인수.2016, y=선거인수.2017/선거인수.2016, colour=권역)) +
  geom_point(alpha=0.5) +
  geom_hline(yintercept = 1.0, linetype = "dashed") +
  scale_y_continuous(breaks=c(0.5, 1.0, 1.5, 2.0, 2.5)) +
  geom_text_repel(
    family="NanumBarunGothic",
    data=filter(비교.총선2016, 
                  !grepl("투표$", 읍면동), 
                  (선거인수.2017/선거인수.2016 >= 1.5)|(선거인수.2017/선거인수.2016 <= 0.5)
                  ),
    aes(label=paste0(광역, " ", 시군구, "\n", 읍면동))
  ) +
  scale_colour_manual(
   values=지역색
  ) +
  labs(x="선거인수(2016년총선)", y="2016>2017 선거인수 변화율") +
  ggtitle("읍면동(행정동)별 2016년 총선 대 2017년 대선 선거인수 차이")

비교.총선2016$주의지역 <- FALSE
비교.총선2016[ !grepl("투표$", 비교.총선2016$읍면동) &
                ((비교.총선2016$선거인수.2017/비교.총선2016$선거인수.2016 >= 1.5)|
                 (비교.총선2016$선거인수.2017/비교.총선2016$선거인수.2016 <= 0.5)),]$주의지역 <- TRUE
```

## 투표율 비교

이제 2016년 총선대비 투표율을 비교해보자. 들어가기 전에 주의할 점은 관외사전투표가 많이 이뤄진 부분이다. 두 가지를 물어볼 수 있다. 총투표수 중에서, 관외사전투표와 재외국민투표의 비율은 어떻게 되는가? (관내사전투표는 읍면동기준에서 집계되기때문에 읍면동 결과 비교에 영향을 주지 않을 것이다)

```{r 관외사전투표규모, echo=FALSE}
총투표 <- 비교.총선2016 %>%
  select(권역, 광역, 시군구, 읍면동, 투표소, 선거인수.2017, 선거인수.2016, 투표인수, 투표수) %>%
      summarize_if(
        .predicate = function(x) is.numeric(x),
        .funs = funs("sum")
      )
총투표$종류 <- "총투표"  
  
관외사전투표 <- 비교.총선2016 %>%
  select(권역, 광역, 시군구, 읍면동, 투표소, 선거인수.2017, 선거인수.2016, 투표인수, 투표수) %>%
  filter(grepl("관외사전투표", 읍면동)) %>%
      summarize_if(
        .predicate = function(x) is.numeric(x),
        .funs = funs("sum")
      )
관외사전투표$종류 <- "관외사전투표"

# 관내사전투표 <- 비교.총선2016 %>%
#   select(권역, 광역, 시군구, 읍면동, 투표소, 선거인수.2017, 선거인수.2016, 투표인수, 투표수) %>%
#   filter(grepl("관내사전투표", 투표소)) %>%
#       summarize_if(
#         .predicate = function(x) is.numeric(x),
#         .funs = funs("sum")
#       )
# 관내사전투표$종류 <- "관내사전투표"

재외국민투표 <- 비교.총선2016 %>%
  select(권역, 광역, 시군구, 읍면동, 투표소, 선거인수.2017, 선거인수.2016, 투표인수, 투표수) %>%
  filter(grepl("재외투표", 투표소)) %>%
      summarize_if(
        .predicate = function(x) is.numeric(x),
        .funs = funs("sum")
      )
재외국민투표$종류 <- "재외투표"

rbind(총투표, 관외사전투표, 재외국민투표)

ggplot(rbind(총투표, 관외사전투표, 재외국민투표), aes(x=종류, y=선거인수.2017)) +
  geom_bar(stat="identity")

```

대충 계산해보면 관외사전투표는 전체 선거인수의 8.7%, 투표인수의 11.3% 정도를 차지한다. 지난 총선에선 약 7.1% 정도를 차지했기때문에, 아주 큰 영향을 미칠 것 같지 않다.

그럼 그냥 한 번 살펴보자. 우선, 2016년 총선 투표율 대비 2017년 총선 투표율을 보면 대략 1.2 정도의 추세선을 그려볼 수가 있다. 전반적으로 수도권과 영남지역의 투표율이 총선대비 추세에서 많이 올랐고, 충청이나 호남 일부 지역은 추세보다 덜 오른 것을 확인할 수 있다. 특히 영남지역에서 총선 투표율이 많이 낮았던 읍면동들이 보이는데 (추세선의 맨 왼쪽), 대부분 무투표당선자를 냈던 경상남도 통영시와 고성군에 해당된다.

```{r 읍면동별-투표율변화, echo=FALSE}
비교.총선2016$투표율.2016 <- 비교.총선2016$투표수/비교.총선2016$선거인수.2016
비교.총선2016$투표율.2017 <- 비교.총선2016$투표인수/비교.총선2016$선거인수.2017

summary(lm(투표율.2017 ~ 투표율.2016 - 1, data = 비교.총선2016))

비교.총선2016 %>%
  filter(!grepl("투표$", 읍면동)) %>% # 사전투표를 제외
  ggplot(aes(x=투표율.2016, y=투표율.2017, colour=권역)) +
  geom_point(alpha=0.2) +
  geom_abline(slope = 1.2, linetype = "dashed", colour="salmon") +
  geom_abline(slope = 1.0, linetype = "dashed", colour="grey") +
#  scale_y_continuous(breaks=c(0.5, 1.0, 1.5, 2.0, 2.5)) +
  geom_text_repel(
    family="NanumBarunGothic",
    data=filter(비교.총선2016, 주의지역),
    aes(label="*")
  ) +
  # geom_label_repel(
  #   family="Batang",
  #   data=filter(비교.총선2016,
  #                 !grepl("투표$", 읍면동),
  #                 !(시군구 %in% c("고성군", "통영시")),
  #                 투표율.2016 < 0.4,
  #                 투표율.2017 > 0.6
  #                 ),
  #   aes(label=paste0(시군구, " ", 읍면동))
  # ) +
  scale_colour_manual(
   values=지역색
  ) +
  labs(x="2016년 총선 읍면동별 투표율", y="2017년 대선 읍면동별 투표율") +
  ggtitle(
    label="읍면동(행정동)별 2016년 총선 대 2017년 대선 투표율 변화", 
    subtitle="(붉은 추세선=1.2배, 별표는 선거인수 변화가 큰 읍면동)\n(관외사전투표/재외투표 제외)"
  )



```

## 정당별 지지세 변화 분석

정당별 지지세의 변화를 비교하기에 앞서, 위에서 봤다시피 투표인수로 보면 사실상 거의 모든 읍면동지역에서 총선보다 더 많은 사람들이 투표를 행사했다. 물론 총선 때 투표를 하고 대선때 투표를 안 한 사람도 있을 수 있지만 대부분은 총선 때 투표한 사람들에 더해서 대선 때 투표한 사람들이 있다고 생각하는 편이 맞을 것이다. 따라서 득표율 변화 분석을 할 때, 총선때의 유권자들의 마음이 바뀌었는지, 아니면 총선땐 관심이 없었는데 대선땐 후보에 대해 좀더 결정한 사람들이 많은 것인지 알 수 없다는 점을 기억하자.

우선 더불어민주당의 변화를 보자. 호남에서 총선 대비 훨씬 더 큰 득표율 증가를 얻은 것이 분명히 보인다.  아울러 전체 비례대표 득표율에 비해서 4개 면을 제외한 모든 읍면동에서 더 큰 득표율을 얻은 것을 볼 수 있다.

```{r 더불어민주당득표율변화, echo=FALSE}
비교.총선2016 %>%
  filter(!grepl("투표$", 읍면동)) %>% # 사전투표를 제외
  ggplot(aes(x=더불어민주당.2016/투표수, y=더불어민주당.2017/투표인수, colour=권역)) +
  geom_point(alpha=0.2) +
  geom_abline(slope = 1.0, linetype = "dashed", colour="grey") +
#  scale_y_continuous(breaks=c(0.5, 1.0, 1.5, 2.0, 2.5)) +
  geom_text_repel(
    family="NanumBarunGothic",
    data=filter(비교.총선2016, 주의지역),
    aes(label="*")
  ) +
  geom_text_repel(
    family="NanumBarunGothicBold",
    data=filter(비교.총선2016,
                  !grepl("투표$", 읍면동),
                  더불어민주당.2017/투표인수 < 더불어민주당.2016/투표수
                  ),
    aes(label=paste0(시군구, " ", 읍면동))
  ) +
  scale_colour_manual(
   values=지역색
  ) +
  labs(x="2016년 총선 비례대표 더불어민주당 득표율", y="2017년 대선 더불어민주당후보 득표율") +
  ggtitle(
    label="읍면동(행정동)별 2016년 총선 대 2017년 대선 더불어민주당 득표율 변화",
    subtitle="(별표는 선거인수 변화가 큰 읍면동)\n(관외사전투표/재외투표 제외)"
  )
```

사실 새누리당은 자유한국당, 바른정당, 새누리당(-_-;;)으로 쪼개졌기때문에, 이들의 득표율을 합산해보는 것이 의미있을 것 같다. 보다시피 총선을 기준으로 보면, 영남지역에선 보수정당들의 득표율이 총선을 상회했고, 수도권, 충성 등 모든 다른 지역에선 하회했다.

```{r 보수정당득표율변화, echo=FALSE}
비교.총선2016 %>%
  filter(!grepl("투표$", 읍면동)) %>% # 사전투표를 제외
  ggplot(aes(x=새누리당.2016/투표수, y=(자유한국당+바른정당+새누리당.2017)/투표인수, colour=권역)) +
  geom_point(alpha=0.2) +
  geom_abline(slope = 1.0, linetype = "dashed", colour="grey") +
#  scale_y_continuous(breaks=c(0.5, 1.0, 1.5, 2.0, 2.5)) +
  geom_text_repel(
    family="NanumBarunGothic",
    data=filter(비교.총선2016, 주의지역),
    aes(label="*")
  ) +
  # geom_text_repel(
  #   family="Batang",
  #   data=filter(비교.총선2016,
  #                 !grepl("투표$", 읍면동),
  #                 더불어민주당.2017/투표인수 < 더불어민주당.2016/투표수
  #                 ),
  #   aes(label=paste0(시군구, " ", 읍면동))
  # ) +
  scale_colour_manual(
   values=지역색
  ) +
  labs(x="2016년 총선 비례대표 새누리당 득표율", y="2017년 대선 (자유한국당+바른정당+새누리당) 득표율") +
  ggtitle(
    label="읍면동(행정동)별 2016년 총선 대 2017년 대선 새누리 후계 제정당 득표율 변화",
    subtitle="(별표는 선거인수 변화가 큰 읍면동)\n(관외사전투표/재외투표 제외)")
```

당연히 자유한국당만으로도 보고 싶을 것이다. 대부분의 영남지역에선 사실상 패권을 쥐었다고 볼 수 있고, 다른 지역은 득표율이 많이 떨어졌다는 것을 볼 수 있다.

```{r 자유한국당변화, echo=FALSE}
비교.총선2016 %>%
  filter(!grepl("투표$", 읍면동)) %>% # 사전투표를 제외
  ggplot(aes(x=새누리당.2016/투표수, y=(자유한국당)/투표인수, colour=권역)) +
  geom_point(alpha=0.2) +
  geom_abline(slope = 1.0, linetype = "dashed", colour="grey") +
#  scale_y_continuous(breaks=c(0.5, 1.0, 1.5, 2.0, 2.5)) +
  geom_text_repel(
    family="NanumBarunGothic",
    data=filter(비교.총선2016, 주의지역),
    aes(label="*")
  ) +
  # geom_text_repel(
  #   family="Batang",
  #   data=filter(비교.총선2016,
  #                 !grepl("투표$", 읍면동),
  #                 더불어민주당.2017/투표인수 < 더불어민주당.2016/투표수
  #                 ),
  #   aes(label=paste0(시군구, " ", 읍면동))
  # ) +
  scale_colour_manual(
   values=지역색
  ) +
  labs(x="2016년 총선 비례대표 새누리당 득표율", y="2017년 대선 자유한국당 득표율") +
  ggtitle(
    label="읍면동(행정동)별 2016년 총선 새누리 대 2017년 대선 자유한국당 득표율 변화",
    subtitle="(별표는 선거인수 변화가 큰 읍면동)\n(관외사전투표/재외투표 제외)")
```

영남에서 어느 지역에서 자유한국당이 총선보다 상회하는 대선득표율을 보였나? 경상남도와 북도의 많은 읍면동들이 눈에 들어온다. 대구, 울산, 부산은 거의 전지역에서 득표율이 떨어진 것을 볼 수 있다.

```{r 자유한국당변화-영남편1, echo=FALSE}
비교.총선2016 %>%
  filter(!grepl("투표$", 읍면동), 권역 == "영남") %>% # 사전투표를 제외
  ggplot(aes(x=새누리당.2016/투표수, y=(자유한국당)/투표인수, colour=광역)) +
  geom_point(alpha=0.5) +
  geom_abline(slope = 1.0, linetype = "dashed", colour="grey") +
#  scale_y_continuous(breaks=c(0.5, 1.0, 1.5, 2.0, 2.5)) +
  geom_text_repel(
    family="NanumBarunGothic",
    data=filter(비교.총선2016, 주의지역, 권역 == "영남"),
    aes(label="*")
  ) +
  # geom_text_repel(
  #   family="Batang",
  #   data=filter(비교.총선2016,
  #                 !grepl("투표$", 읍면동),
  #                 더불어민주당.2017/투표인수 < 더불어민주당.2016/투표수
  #                 ),
  #   aes(label=paste0(시군구, " ", 읍면동))
  # ) +
  # scale_colour_manual(
  #  values=지역색
  # ) +
  labs(x="2016년 총선 비례대표 새누리당 득표율", y="2017년 대선 자유한국당 득표율") +
  ggtitle(
    label="읍면동(행정동)별 2016년 총선 새누리 대 2017년 대선 자유한국당 득표율 변화 (영남)",
    subtitle="(별표는 선거인수 변화가 큰 읍면동)\n(관외사전투표/재외투표 제외)"
    )
```

좀더 들어가보자, 사실 경상북도와 경상남도에서도 읍면동별로 보면 득표율을 하회하는 지역들도 있다. 혹시 시/군에 따라 갈리는 것은 아닐지? 굳이 따지자면, 어느 정도 차이가 있다는 것을 볼 수 있다. (여기서 관외사전투표가 반 자유한국당 성향이라는 것을 감안해야한다)

```{r 자유한국당변화-영남편2, echo=FALSE}
비교.총선2016 %>%
  filter(!grepl("투표$", 읍면동), 광역 %in% c("경상남도", "경상북도")) %>% # 사전투표를 제외
  ggplot(aes(x=grepl("시$", 시군구),y=(자유한국당)/투표인수/(새누리당.2016/투표수), colour=grepl("시$", 시군구))) +
  geom_boxplot() +
  geom_jitter(alpha=0.5) +
  geom_text_repel(
    family="NanumBarunGothic",
    data=filter(비교.총선2016, 주의지역, 권역 == "영남"),
    aes(label="*")
  ) +
  # geom_text_repel(
  #   family="Batang",
  #   data=filter(비교.총선2016,
  #                 !grepl("투표$", 읍면동),
  #                 더불어민주당.2017/투표인수 < 더불어민주당.2016/투표수
  #                 ),
  #   aes(label=paste0(시군구, " ", 읍면동))
  # ) +
  # scale_colour_manual(
  #  values=지역색
  # ) +
  scale_colour_manual(
   name="시/군",
   values=c("salmon", "blue"),
   breaks=c(TRUE, FALSE),
   labels=c("시", "군")
  ) +
  labs(x="읍면동 소속 시군구인지?", y="2017년 대선 자유한국당 득표율/2016년 총선 새누리당 득표율") +
  ggtitle("읍면동(행정동)별 2016년 총선 새누리 대 2017년 대선 자유한국당 득표율 비율 (영남)\n(관외사전투표/재외투표 제외)")
```

자, 2016년 총선 비례투표에서 파란을 몰고 왔던 국민의당은 어떠한가? 재밌게도, 충청지역에서는 대부분 득표율이 높아졌지만, 수도권에서는 약간 떨어졌고, 호남에서 굉장히 많이 떨어진 것이 한 눈에 들어온다.

```{r 국민의당변화, echo=FALSE}
비교.총선2016 %>%
  filter(!grepl("투표$", 읍면동)) %>% # 사전투표를 제외
  ggplot(aes(x=국민의당.2016/투표수, y=국민의당.2017/투표인수, colour=권역)) +
  geom_point(alpha=0.2) +
  geom_abline(slope = 1.0, linetype = "dashed", colour="grey") +
#  scale_y_continuous(breaks=c(0.5, 1.0, 1.5, 2.0, 2.5)) +
  geom_text_repel(
   family="NanumBarunGothic",
   data=filter(비교.총선2016, 주의지역),
    aes(label="*")
  ) +
  # geom_text_repel(
  #   family="Batang",
  #   data=filter(비교.총선2016,
  #                 !grepl("투표$", 읍면동),
  #                 더불어민주당.2017/투표인수 < 더불어민주당.2016/투표수
  #                 ),
  #   aes(label=paste0(시군구, " ", 읍면동))
  # ) +
  scale_colour_manual(
   values=지역색
  ) +
  labs(x="2016년 총선 비례대표 국민의당 득표율", y="2017년 대선 국민의당 득표율") +
  ggtitle(
    label="읍면동(행정동)별 2016년 총선 새누리 대 2017년 대선 국민의당 득표율 변화",
    subtitle="(별표는 선거인수 변화가 큰 읍면동)\n(관외사전투표/재외투표 제외)"
  )
```

호남지역에서 득표율이 높아진 지역은 어딜까? 신안, 무안군이 대부분이고, 전북에선 일부 부안, 고창, 무주군이 보인다.

```{r 국민의당변화-호남편, echo=FALSE}
비교.총선2016 %>%
  filter(!grepl("투표$", 읍면동), 권역 == "호남") %>% # 사전투표를 제외
  ggplot(aes(x=국민의당.2016/투표수, y=국민의당.2017/투표인수, colour=광역)) +
  geom_point(alpha=0.2) +
  geom_abline(slope = 1.0, linetype = "dashed", colour="grey") +
#  scale_y_continuous(breaks=c(0.5, 1.0, 1.5, 2.0, 2.5)) +
  geom_text_repel(
    family="NanumBarunGothic",
    data=filter(비교.총선2016, 주의지역, 권역 == "호남"),
    aes(label="*")
  ) +
  geom_text_repel(
    family="NanumBarunGothic",
    data=filter(비교.총선2016,
                  !grepl("투표$", 읍면동), 권역 == "호남",
                  국민의당.2017/투표인수 > 국민의당.2016/투표수
                  ),
    aes(label=paste0(시군구))
  ) +
  scale_colour_manual(
   values=지역색
  ) +
  labs(x="2016년 총선 비례대표 국민의당 득표율", y="2017년 대선 국민의당 득표율") +
  ggtitle(
    label="읍면동(행정동)별 2016년 총선 새누리 대 2017년 대선 국민의당 득표율 변화",
    subtitle="(별표는 선거인수 변화가 큰 읍면동)\n(관외사전투표/재외투표 제외)"
  )
```

바른정당은 2016년 총선에 참여하지 않았기때문에, 비교에 있어서 한계가 있다. 게다가 대선득표율도 2016년 새누리당과 상당히 낮다. 하지만, 새누리당이 강세일수록 바른정당이 더 죽을 썼다는 것은 일부 수도권지역 읍면동들을 제외하곤 너무나 확연하게 보인다.

```{r 바른정당득표율변화, echo=FALSE}
비교.총선2016 %>%
  filter(!grepl("투표$", 읍면동)) %>% # 사전투표를 제외
  ggplot(aes(x=새누리당.2016/투표수, y=(바른정당)/투표인수, colour=권역)) +
  geom_point(alpha=0.2) +
  geom_abline(slope = 1.0, linetype = "dashed", colour="grey") +
#  scale_y_continuous(breaks=c(0.5, 1.0, 1.5, 2.0, 2.5)) +
  geom_text_repel(
    family="NanumBarunGothic",
    data=filter(비교.총선2016, 주의지역),
    aes(label="*")
  ) +
  # geom_text_repel(
  #   family="Batang",
  #   data=filter(비교.총선2016,
  #                 !grepl("투표$", 읍면동),
  #                 더불어민주당.2017/투표인수 < 더불어민주당.2016/투표수
  #                 ),
  #   aes(label=paste0(시군구, " ", 읍면동))
  # ) +
  scale_colour_manual(
   values=지역색
  ) +
  labs(x="2016년 총선 비례대표 새누리당 득표율", y="2017년 대선 바른정당 득표율") +
  ggtitle(
    label="읍면동(행정동)별 2016년 총선 대 2017년 대선 바른정당후보 득표율 변화",
    subtitle="(별표는 선거인수 변화가 큰 읍면동)\n(관외사전투표/재외투표 제외)"
  )
```

수도권 어느 곳에서 바른정당이 새누리당의 당세를 가져갔을까? 살펴보면, 서울특별시 강남3구와, 용산구 서비고동, 이촌제1동 등이 보인다. 참고로 자유한국당후보의 득표율은 해당지역들에서도 선형관계를 보이므로, 2016년 새누리당 지지세가 수도권 일부지역에선 바른정당에 갔으나, 대부분 지역에선 자유한국당으로 갔다고 할 수 있을 것 같다.

```{r 바른정당득표율변화-서울편, echo=FALSE}
비교.총선2016 %>%
  filter(!grepl("투표$", 읍면동), 광역 == "서울특별시") %>% # 사전투표를 제외
  ggplot(aes(x=새누리당.2016/투표수, y=(바른정당)/투표인수, colour=(시군구 %in% c("강남구", "서초구", "송파구")))) +
  geom_point(alpha=0.5) +
  geom_abline(slope = 1.0, linetype = "dashed", colour="grey") +
#  scale_y_continuous(breaks=c(0.5, 1.0, 1.5, 2.0, 2.5)) +
  geom_text_repel(
    family="NanumBarunGothic",
    data=filter(비교.총선2016, 주의지역, 광역 == "서울특별시"),
    aes(label="*")
  ) +
  geom_text_repel(
    family="NanumBarunGothic",
    data=filter(비교.총선2016, 광역 == "서울특별시",
                  !grepl("투표$", 읍면동),
                  !(시군구 %in% c("강남구", "서초구", "송파구")),
                  바른정당/투표인수 > 0.097
                  ),
    aes(label=paste0(시군구, " ", 읍면동))
  ) +
  scale_colour_manual(
   name="강남3구여부",
   values=c("salmon", "blue"),
   breaks=c(TRUE, FALSE),
   labels=c("강남3구", "그외")
  ) +
  theme(
    legend.position = c(0.9, 0.1),
    legend.background = element_rect(color = "black", 
    size = 0.5, linetype = "solid")
  ) +
  labs(x="2016년 총선 비례대표 새누리당 득표율", y="2017년 대선 바른정당 득표율") +
  ggtitle(
    label="읍면동(행정동)별 2016년 총선 대 2017년 대선 바른정당 득표율 변화 (서울특별시)",
    subtitle="(별표는 선거인수 변화가 큰 읍면동)\n(관외사전투표/재외투표 제외)")
```

자, 마지막으로 정의당을 살펴보자. 여기서는 전지역에서 비교적 비슷한 득표율을 보여주면서, 살짝 수도권지역이나 호남에서 2016년 총선보다 득표를 못한 것으로 볼 수 있다. 선거 직전 사표론때문에 표를 잃은 것이 아닌지 의심해볼 수 있다.

```{r 정의당득표율변화, echo=FALSE}
비교.총선2016 %>%
  filter(!grepl("투표$", 읍면동)) %>% # 사전투표를 제외
  ggplot(aes(x=정의당.2016/투표수, y=(정의당.2017)/투표인수, colour=권역)) +
  geom_point(alpha=0.2) +
  geom_abline(slope = 1.0, linetype = "dashed", colour="grey") +
#  scale_y_continuous(breaks=c(0.5, 1.0, 1.5, 2.0, 2.5)) +
  geom_text_repel(
    family="NanumBarunGothic",
    data=filter(비교.총선2016, 주의지역),
    aes(label="*")
  ) +
  # geom_text_repel(
  #   family="Batang",
  #   data=filter(비교.총선2016,
  #                 !grepl("투표$", 읍면동),
  #                 더불어민주당.2017/투표인수 < 더불어민주당.2016/투표수
  #                 ),
  #   aes(label=paste0(시군구, " ", 읍면동))
  # ) +
  labs(x="2016년 총선 비례대표 정의당 득표율", y="2017년 대선 정의당 득표율") +
  ggtitle(
    label="읍면동(행정동)별 2016년 총선 대 2017년 대선 정의당후보 득표율 변화",
    subtitle="(별표는 선거인수 변화가 큰 읍면동)\n(관외사전투표/재외투표 제외)"
  )
```


# 2017년 사전투표 분석

나중에 해보자.






